臺灣花蓮地方法院刑事判決　　　　　　 100年度簡上字第30號
上　訴　人
即　被　告　李雅君
上列上訴人即被告因妨害婚姻案件，不服本院花蓮簡易庭99年度
花簡字第857號中華民國 100年3月14日第一審判決（聲請簡易判
決處刑案號：臺灣花蓮地方法院檢察署檢察官99年度偵字第4291
號），提起上訴，本院管轄之第二審合議庭判決如下：
    主  文
原判決撤銷。
李雅君連續犯相姦罪，處有期徒刑陸月，如易科罰金，以銀元
佰元即新臺幣玖佰元折算壹日，減為有期徒刑月，如易科罰金
，以銀元佰元即新臺幣玖佰元折算壹日；又犯相姦罪，處有期
徒刑貳月，如易科罰金，以新臺幣壹仟元折算壹日，減為有期徒
刑壹月，如易科罰金，以新臺幣壹仟元折算壹日；又犯相姦罪，
處有期徒刑貳月，如易科罰金，以新臺幣壹仟元折算壹日，又犯
相姦罪，處有期徒刑貳月，如易科罰金，以新臺幣壹仟元折算壹
日。應執行有期徒刑柒月，如易科罰金，以銀元佰元即新臺幣
玖佰元折算壹日。緩刑參年。
    事  實
一、李雅君明知廖城翰係趙欣蓮之夫，為有配偶之人，竟基於相
    姦之概括犯意，自民國 90年8、9月間某日起至95年6月30日
    止，在花蓮地區某汽車旅館及李雅君位於花蓮縣吉安鄉○○
    路193巷1號居所內，與廖城翰發生10餘次之性行為；李雅君
    又另行基於相姦之犯意，分別自95年12月14日起至95年12月
    18日間某日及自97年8月底至97年9月初之某日，與廖城翰發
    生各1次之性行為後，李雅君因此懷孕分別生下2女；李雅君
    又再基於相姦之犯意，於99年4、5月間某日，與廖城翰發生
    1次性行為 （廖城翰所涉犯通姦罪部分，業據趙欣蓮撤回告
    訴，由原審為不受理判決確定）。嗣因趙欣蓮於 99年5月26
    日申報98年度綜合所得稅時，發現廖城翰購買花蓮縣吉安鄉
    ○○路193巷1號之房屋供李雅君母女居住，始發現上情。
二、案經告訴人趙欣蓮訴由臺灣花蓮地方法院檢察署檢察官偵查
    後聲請簡易判決處刑。
    理  由
壹、證據能力部分：本案認定事實存否所引用之卷內所有卷證資
    料（包含人證、書證等，詳下述及者），並無證據證明係公
    務員違背法定程序所取得，與本案亦有自然之關連性，檢察
    官、上訴人即被告李雅君於本院準備程序迄至本案言詞辯論
    終結，均不爭執該等卷證之證據能力或聲明異議，且卷內之
    文書證據，亦無刑事訴訟法第159條之4之顯有不可信之情況
    或其他不得作為證據之情形，本院認引為證據為適當，依刑
    事訴訟法第159條之4、第159條之5之規定，下述認定事實存
    否所引用之證據方法，均認為有證據能力。
貳、實體部分：
一、上揭事實，業據上訴人即被告於警、偵訊、本院原審及本院
    審理時均坦承不諱，核與同案被告廖城翰於警、偵訊及原審
    訊問時之供述、告訴人趙欣蓮於偵訊、本院原審訊問時之指
    述相符，並有被告、同案被告廖城翰及其等因發生性行為所
    生二女之戶籍資料、財團法人佛教慈濟綜合醫院 100年3月2
    日慈醫文字第1000000464號函暨檢附之病情說明書及出生證
    明書、財團法人臺灣基督教門諾會醫院100年1月25日基門醫
    盛字第1000073號函暨檢附之出生證明書影本各1份附卷可稽
    ，被告之任意性自白與事實相符，應堪採信。是本件事證明
    確，被告犯行堪以認定，應予依法論科。
二、經查，被告自90年8、9月間起至 95年6月30日止，與同案被
    告廖城翰發生10餘次之性行為後，刑法部分條文於94年2月2
    日修正公布，並自95年7月1日起施行，修正後刑法第2條第1
    項規定：「行為後法律有變更者，適用行為時之法律。但行
    為後之法律有利於行為人者，適用最有利於行為人之法律」
    ，係規範行為後法律變更所生新舊法律比較適用之準據法，
    於新法施行後，應適用修正後刑法第2條第1項之規定，為「
    從舊從輕」之比較（此條項規定，僅係新、舊法之比較適用
    之宣示性指導原則，並非實體刑罰法律，自不生行為後法律
    變更之比較適用問題）。且比較時應就罪刑有關之共犯、未
    遂犯、想像競合犯、牽連犯、連續犯、結合犯，以及累犯加
    重、自首減輕暨其他法定加減原因（如身分加減）與加減例
    等一切情形，綜其全部罪刑之結果而為比較（最高法院95年
    第 8次刑事庭會議決議參照）。茲就本件新舊法比較結果說
    明如下：
（一）修正後刑法業已刪除第56條連續犯之規定，被告自 90年8
      、9 月間某日起至 95年6月30日止，犯10餘次之相姦犯行
      ，如依修正後之規定，應予分論併罰，再定其應執行之刑
      ，若依修正前之規定，則應成立連續犯，以一罪論，並加
      重其刑，比較新、舊法之結果，被告此部分之多次相姦犯
      行，適用修正前刑法第56條之規定較有利於被告。
（二）被告自90年8、9月間某日至 95年6月30日之多次相姦行為
      時之易科罰金折算標準，係依修正前罰金罰鍰提高標準條
      例之第 2條（現已廢止）規定辦理，就其原定刑法罰金數
      額提高為100倍折算1日，則被告行為時之易科罰金折算標
      準，應以銀元300元折算1日，經換算為新臺幣後，應以新
      臺幣900元折算為1日。修正後施行之刑法第41條第 1項前
      段則規定：「犯最重本刑為五年以下有期徒刑以下之刑之
      罪，而受六個月以下有期徒刑或拘役之宣告者，得以新臺
      幣一千元、二千元或三千元折算一日，易科罰金。」比較
      修正前後之易科罰金折算標準結果，修正前之折算規定較
      有利於被告。
（三）又修正前刑法第51條規定：「數罪併罰，分別宣告其罪之
      刑，依左列各款定其應執行者：」其中第 5款規定：「宣
      告多數有期徒刑者，於各刑中之最長期以上，各刑合併之
      刑期以下，定其刑期。但不得逾20年」。修正後刑法第51
      條第 5款則規定：「宣告多數有期徒刑者，於各刑中之最
      長期以上，各刑合併之刑期以下，定其刑期。但不得逾30
      年」，比較修正前後定應執行刑之規定，以適用修正前刑
      法之規定較有利於被告。
（四）綜合上開各條文修正前、後之比較結果，揆諸前揭最高法
      院決議及修正後刑法第2條第1項規定之「從舊從輕」原則
      ，被告就其自90年8、9月間某日起至 95年6月30日止之期
      間內多次相姦犯行，應一體適用修正前刑法之規定較有利
      於被告。
三、核被告所為，均係犯刑法第239條後段之相姦罪。其自90年8
    、9月間某日起至95年6月30日止之期間內，與同案被告廖城
    翰發生10餘次之相姦行為，時間緊接，所犯構成要件相同罪
    名，顯係基於概括犯意反覆為之，應依修正前刑法第56條連
    續犯之規定論以一罪，並加重其刑。又修正後之刑法，基於
    刑罰公平原則之考量，杜絕僥倖之犯罪心理，並避免易致鼓
    勵犯罪之誤解，已刪除第56條連續犯之規定。行為人反覆實
    行之犯罪行為茍係在刑法修正施行後者，因法律之修正已生
    阻斷連續犯之法律效果，除認應合於接續犯、繼續犯、集合
    犯等實質上一罪關係而以一罪論處外，基於一罪一罰之刑罰
    公平性，自應併合處罰（最高法院98年度臺上字第1845號、
    97年度臺上字第 6389號、97年度臺上字第180號判決意旨可
    資參照）。是被告於 95年7月1日刑法修正施行後之3次相姦
    犯行，於相姦後，該次行為即已完成，且各次行為間均相隔
    1 年以上，依一般社會健全觀念各為分別之行為，在刑法評
    價上，各具獨立性，自無密切不可分之關係，應係犯意各別
    、行為可分，並應與被告自90年8、9月間某日起至95年6月3
    0日止所犯之連續相姦罪部分予以分論併罰之。 爰審酌被告
    前無任何科刑紀錄，有臺灣高等法院被告前案紀錄表 1份在
    卷可稽，素行良好，明知同案被告廖城翰為有配偶之人，因
    未能克制一己私情，而發生多次性行為，並生下 2女，破壞
    告訴人與同案被告廖城翰間婚姻生活之誠實互信，損害告訴
    人婚姻生活之圓滿幸福，兼衡被告於犯後始終坦承犯行，且
    於本院審理中與告訴人達成和解，頗具悔意之態度，以及其
    智識程度、生活狀況、犯罪之動機、手段等一切情狀，分別
    量處如主文所示之刑，並分別依修正前、後刑法第41條第 1
    項前段之規定諭知易科罰金之折算標準。又被告自90年8、9
    月間某日起至 95年6月30日止，所犯連續10餘次之相姦犯行
    ，以及自95年12月14日起至95年12月18日間某日之相姦犯行
    之犯罪時間均在 96年4月24日以前，核無中華民國九十六年
    罪犯減刑條例第3條、第5條不予減刑之情形，爰依同條例第
    2條第1項第3款、第7條規定均減其宣告刑二分之一，另依同
    條例第9條及修正前、後刑法第41條第1項前段等規定，分別
    諭知減刑後之易科罰金折算標準，並依中華民國九十六年罪
    犯減刑條例第10條第1項及修正前刑法第51條第5款之規定，
    就前揭減刑及不得減刑之部分所處之刑定其應執行之刑，以
    示儆懲。
四、按數罪併罰其易刑折算標準不同者，合併定執行刑時，其易
    刑之折算標準，依刑法第2條第1項意旨，應擇最有利於被告
    之折算標準定之。查被告於刑法修正施行前之連續相姦犯行
    ，其易科罰金之折算標準依修正前刑法第41條第 1項前段，
    及95年7月1日修正廢止前之罰金罰鍰提高標準條例第 2條等
    規定，係以銀元300元即新臺幣900元折算1日，另被告於 95
    年7月1日刑法修正後所犯 3次相姦，其易科罰金之折算標準
    ，依修正後刑法第41條第 1項前段規定，應以新臺幣1000元
    、2000元或3000元折算 1日，各罪易科罰金折算標準因刑法
    修正而有不同，且以修正前刑法第41條第 1項前段及廢止前
    罰金罰鍰提高標準條例第 2條規定所定之折算標準較有利於
    被告，揆諸上揭說明，本件合併定應執行刑部分，自應適用
    此標準定其易科罰金之折算標準，附此敘明。
五、又被告未曾因故意犯罪受有期徒刑以上刑之宣告，有臺灣高
    等法院被告前案紀錄表 1份附卷可稽，因一時失慮致罹刑章
    ，信經此科刑教訓，應能知所警惕而無再犯之虞，且已與告
    訴人達成和解，保證不再犯相同之過錯，有其提出與告訴人
    和解之公證書 1份附卷可證，復參酌其為單親媽媽，必須獨
    立照顧 2名幼女，經濟狀況不佳，生活陷入困頓，故本院認
    前開對被告所宣告之刑以暫不執行為適當，爰併宣告緩刑 3
    年，以啟自新。
六、至被告上訴意旨以其係單親媽媽，獨自扶養 2名幼女，大女
    兒為早產兒，體弱多病，必須長期至慈濟醫院接受復健治療
    ，目前無工作，生活經濟來源面臨非常大的困難，無法繳納
    鉅額罰金，現已與告訴人達成和解，原審量刑過重，請求從
    輕量刑云云。惟按法官於有罪判決中，究應如何量處罪刑，
    抑或是否宣告緩刑等，均為實體法賦予審理法官裁量之刑罰
    權事項，法官行使此項裁量權，自得依據個案情節，參諸刑
    法第57條所定各款犯罪情狀之規定，於該法定刑度範圍內，
    基於合義務性之裁量，量處被告罪刑；法官為此量刑之裁量
    權時，除不得逾越法定刑或法定要件外，尚應符合法規範之
    體系及目的，遵守一般有效之經驗及論理法則等法原則，亦
    即應兼顧裁量之外部及內部性，如非顯然有裁量逾越或裁量
    濫用之違法情事，自不得任意指摘為違法。是量刑之裁量權
    ，乃憲法所保障法官獨立審判之核心，法院行使此項裁量權
    ，亦非得以任意或自由為之，仍應受一般法律原理原則之拘
    束，即仍須符合法律授權之目的、法律秩序之理念、國民法
    律感情及一般合法有效之慣例等規範，尤其應遵守比例原則
    及平等原則之意旨，否則即可能構成裁量濫用之違法（最高
    法院86年度臺上字第7655號判決意旨參照），亦即如非有裁
    量逾越或裁量濫用之明顯違法情事，自不得擅加指摘其違法
    或不當，即使上級法院對下級法院裁量權之審查，亦應同此
    標準，此不僅在保障法官不受任何制度外之不當干涉，更保
    障法官不受制度內的異質干涉，此方符憲法第80條所宣示獨
    立審判之真義。經查，原審就被告與同案被告廖城翰間之相
    姦行為，破壞告訴人與同案被告廖城翰間婚姻生活之誠實互
    信，損害告訴人婚姻生活之圓滿幸福及被告之智識程度、生
    活狀況、犯罪動機、手段，以及被告坦承犯行之態度等一切
    情狀，均已予審酌，就被告所量處之刑度，既無顯然可認已
    失公平或其他不當裁量之情事，此部分即不得任意指摘為違
    法，故被告之上訴應無理由。
七、末查，原審認被告罪證明確，據以論罪科刑，固非無見，惟
    原審就被告自95年12月14日起至95年12月18日間某日之相姦
    犯行，漏未依中華民國九十六年罪犯減刑條例第2條第1項第
    3款、第7條之規定諭知減刑，尚有違誤，被告以原審量刑過
    重，提起上訴請求撤銷改判部分雖無理由，然原判決既有上
    開違法之情事，自應由本院將原判決予以撤銷改判，以資適
    法。
據上論斷，應依刑事訴訟法第455條之1第 1項、第3項、第369條
第1項前段、第364條、第299條第1項前段，刑法第2條第1項前段
、第239條後段、第41條第1項前段、第74條第1項第1款，修正前
刑法第56條、第41條第1項前段、第51條第5款，廢止前罰金罰鍰
提高標準條例第1條前段、第2條，現行法規所定貨幣單位折算新
臺幣條例第2條，中華民國九十六年罪犯減刑條例第2條第1項第3
款、第7條、第9條、第10條第1項，判決如主文。
本案經檢察官張立中到庭執行職務。
中    華    民    國    100    年    8    月    3     日
                  刑事第三庭  審判長法官  李世華
                                    法官  湯國杰
                                    法官  許乃文
上列正本證明與原本無異。
本件不得上訴。
中    華    民    國   100    年    8     月    3     日
                                    書記官
附錄本案論罪科刑法條全文：
中華民國刑法第239條：
有配偶而與人通姦者，處1 年以下有期徒刑。其相姦者亦同。